最高法院刑事判決　　　　　　九十六年度台上字第五六二二號
上　訴　人　甲○○
　　　　　　乙○○
共　　　同
選任辯護人　張國楨律師
上　訴　人　丙○○
選任辯護人　王炳輝律師
上列上訴人等因違反公職人員選舉罷免法案件，不服台灣高等法
院台中分院中華民國九十六年四月十九日第二審判決（九十五年
度選上訴字第三０二三號，起訴案號：台灣南投地方法院檢察署
九十四年度選偵字第三八、一０一、一０二、一０三、一三九、
一四０號），提起上訴，本院判決如下：
    主  文
上訴駁回。
    理  由
按刑事訴訟法第三百七十七條規定：上訴於第三審法院，非以判
決違背法令為理由，不得為之。是提起第三審上訴，應以原判決
違背法令為理由，係屬法定要件。且必須依據卷內資料為具體之
指摘，並足據以辨認原判決已具備違背法令之形式，始屬相當。
本件上訴人丙○○上訴意旨略以：(一)、共同被告即上訴人乙○○
向村民李文天等人投票行賄之事實，固據上訴人甲○○、證人李
文天及乙○○、李萬吉、田土生、柯漢忠等人供述詳實，惟上開
六人均未曾指證此部分事實與丙○○有關。乙○○雖於法務部調
查局南投縣調查站（下稱調查站）調查中供稱其於民國九十四年
三月間為丙○○助選，當天係與丙○○同至法治村云云，惟於審
理中則稱係「私下幫忙拉票，不受指揮，且非於該次同至法治村
，是將他次錯置」，縱乙○○於九十四年三月即為丙○○之助選
員，又於同日前往法治村，亦不足證明其向李文天、李萬吉、田
土生、柯漢忠等人行賄係受丙○○授意或同意為之。倘乙○○向
李文天等四人之賄選行為確與丙○○有事前謀議，乙○○為何不
一併招認，故乙○○在調查人員訊問時所為之供述，不足以證明
丙○○有共犯賄選犯行。又甲○○於調查、偵查中，一再供稱係
乙○○請其幫忙將李文天等四人引導至村長辦公室內與乙○○見
面，其見李文天等人自辦公室出來每人拿一個牛皮紙袋信封始知
有交付金錢行賄之事云云，足認丙○○在事前或事中均未與甲○
○就乙○○要向李文天行賄之事進行謀議。既然上開乙○○、甲
○○之供述，無法證明丙○○有與其等共同謀議賄選之事，原審
遽為不利於丙○○之認定，顯然採證違法。(二)、原判決認定丙○
○於到場前即與乙○○就賄選有謀議，惟並未援引任何證據資料
以資證明丙○○於何時、何地與乙○○為賄選之謀議，及該謀議
之內容為何等事實，原判決當然違背法令。(三)、乙○○為丙○○
之親戚，其認為私下為丙○○買票助選係幫助丙○○選上鄉長之
最好方法，而擅自利用法治村聚會之機會向到場之鄰長以自己之
私款為賄選之行為，在國內選舉為常態，且乙○○因非候選人，
對選情不清楚，無能力判斷有無買票必要，復以其個人資力有限
，僅能對極少數選民為之，又自九十四年五月間發生乙○○向李
文天等四人買票賄選事件後，至同年十一月間，並未發生丙○○
或乙○○、甲○○為支持丙○○而向其他選民或鄰長買票之事，
足見本件賄選買票行為係乙○○個人行為，並未與丙○○事先謀
議，原判決之認定顯有違經驗法則。(四)、依原判決之認定，本件
乙○○、甲○○於九十四年五月間（距同年十二月三日投票日尚
有六個多月之時間），分發李文天等四人各新台幣（下同）五千
元，倘該現金係供「向選民買票」之用，固屬賄賂之一種，惟乙
○○將同額之現金，分裝於數信封分送李文天等四人各一封之目
的，應係作為請求李文天等人拜訪選民鼓吹多多支持丙○○之「
勞務報酬」，且檢察官於九十四年十一月十五日訊問丙○○：「
你當天有無請你的助選員發放『走路工五千元』給到場的鄰長李
文天等人，並要求他們在本次鄉長選舉投票支持你？」，檢察官
亦認定該五千元性質上係屬走路工之服勞務報酬，又倘丙○○確
欲買票，必先詢問或查悉買票對象之「戶內」有投票權之人有多
少，惟原法院對上開事實均未予詳查，即有應於審判期日調查之
證據未予調查之違法，及判決不適用法則或適用不當之違法。且
「走路工」，與投票行賄罪，收賄者，許以其投票權為一定之行
使而收受，彼此相互對立之意思合致之「賄賂」，截然不同，原
判決論以投票行賄罪，亦有判決適用法則不當之違法。(五)、原判
決既認定上訴人等於九十四年五月間，丙○○在法治村活動中心
舉行問政說明會之前，即有投票行賄之犯意聯絡，然其所憑之證
據，與犯罪事實之認定，不相適合，有適用法則不當之違法。又
原判決認定楊李克雄、李明德、林瑞賢證述各曾收到五千元賄款
之證詞，得作為證據，惟對於此證詞證明力之判斷，與李文天、
李萬吉、田土生、柯漢忠部分，並不相同，其法律適用之論述，
殊不完備，事實與理由之記載，亦不相適合，尚有判決不載理由
及理由矛盾之違法云云。上訴人甲○○、乙○○上訴意旨略以：
(一)、原判決認定證人李明德、林瑞賢、田土生接受檢察官訊問之
陳述有證據能力，惟該三人於該日調查站中所為之陳述有許多與
調查筆錄記載不符，且部分內容係受調查人員誘導訊問所致，調
查局人員甚而多次告以檢察官問案更兇，檢察官有裁量權，要配
合陳述等語影響證人，壓制受訊問人之自由意志，故該三人於接
受調查局詢問後，緊接於同一地點接受檢察官訊問，難謂未受影
響，原判決所為之認定即屬違背法令。(二)、乙○○於偵查中固稱
：「我陪丙○○一同前去，我當時是助選員」云云，然其業於第
一審及原審法院明確陳稱該次偵查中供述係記憶有誤所致。原判
決僅以乙○○之陳述具有任意性，即認乙○○上開偵查中之供述
具有真實性，惟陳述之任意性與陳述內容之真實性係不同層次之
問題，原判決所為認定有違反論理法則及有判決不載理由之違法
。又依證人楊李克雄、邱清泉、吳建興、沈明德於第一審法院之
供述，難認乙○○當天有與丙○○至法治村活動中心之事，復以
乙○○於第一審及原審中之證述，及證人楊李克雄、邱清泉、吳
建興、沈明德於第一審之供述均具有任意性，且均經交互詰問程
序，原判決未採納其等證詞，亦未說明不予採納之理由，且未經
由嚴格證明程序驗證乙○○上開偵查中之供述具有何較可信之特
別情況，即遽認乙○○上開偵查中之供述較可採，有判決理由不
備及違背證據法則之違法。(三)、候選人之親友，私下決定出資少
許金額，未經告知候選人而擅自向有投票權人進行賄選，實屬常
見，又原判決僅以證人沈明德為丙○○競選期間之總幹事，於未
說明其所為證述有何瑕疵之情形下，即謂沈明德之證述不可採信
，有違鈞院三十一年上字第一六八號判例要旨所載云云。然查證
據之取捨及犯罪事實之認定，乃事實審法院之職權，且法院憑以
認定犯罪事實之證據，並不以直接證據為限，即綜合各種間接證
據，本於推理作用，為其認定犯罪事實之基礎，如不違背經驗法
則與論理法則，即不得指為違法，而據為上訴第三審之理由。原
判決認定上訴人等共同基於對有投票權之人交付賄賂之犯意聯絡
，以現金買票方式拉攏有投票權之選民，於九十四年五月間之某
日，利用丙○○在仁愛鄉法治村舉辦問政說明會之機會，甲○○
通知村民前往南投縣仁愛鄉界山巷「法治村活動中心」聚會，召
集李文天等人前往上揭「法治村活動中心」聚會，會中丙○○向
在場之李文天等人表示參選南投縣第十五屆仁愛鄉鄉長，並要求
李文天等人於鄉長選舉時投票支持其當選，嗣甲○○即依乙○○
之指示，要在場之鄰長李文天等人分別前往活動中心村長辦公室
內，並由乙○○將預先準備內裝現金五千元用以向選民買票之信
封，一一交付李文天、李萬吉、田土生、柯漢忠等四人，乙○○
並要求李文天等人應在該鄉長選舉時投票支持丙○○，而約其等
投票權為一定之行使。李文天等人明知乙○○所交付上開款項係
行求賄選之款項，仍予以收受，並允諾投票予丙○○，而許為投
票權一定之行使等情。原判決業已說明其所憑之證據之認定之理
由。並以乙○○於第一審及原審、甲○○於偵查中之自白，核與
證人李文天、李萬吉、柯漢忠、田土生證述就問政說明會當日，
在法治村村長辦公室，收受乙○○所交付內裝有現金五千元之信
封袋，並要求渠等投票支持丙○○等重要情節大致相符。乙○○
先後交付予李文天、李萬吉、柯漢忠、田土生各五千元，並請渠
等投票支持丙○○，乙○○主觀上有賄選之犯意，客觀上所交付
之五千元，亦可認係約使投票權人為投票權一定行使之對價，所
為核與修正前公職人員選舉罷免法第九十條之一第一項賄選罪之
構成要件相合。本件由甲○○邀集鄰長李文天等人到場，由乙○
○發送五千元賄款，甲○○雖未參與交付賄賂犯罪構成要件之實
施行為，然其與乙○○對於向李文天等有投票權之人買票行賄部
分具有共同犯罪之犯意聯絡，乙○○、甲○○均應負共同正犯之
罪責。再者，乙○○事先要求甲○○安排其與法治村鄰長見面，
甲○○復於問政說明會當時，要鄰長一一進入村長辦公室，並見
各該村長步出辦公室時均持有一只信封袋，甲○○顯係已知悉乙
○○之目的在為丙○○準備賄選工作，再佐以丙○○於第一審以
證人之身分證稱：「（問九十四年五月二十六日在法治村舉辦的
問政說明會，是否也有請甲○○村長幫你聯絡村民？）有」，是
丙○○於開會前既曾請甲○○幫忙聯絡村民，於乙○○發放賄款
時，丙○○、甲○○均在活動中心之會場內，則甲○○上開協助
安排地點、通知鄰長、村民及配合丙○○、乙○○交付賄賂等行
為，自係基於與丙○○、乙○○共同基於當選此一目的，對有投
票權之人，交付賄賂而約其為投票權一定行使之犯意聯絡而為之
，丙○○、乙○○與甲○○三人間，均有共同犯意聯絡甚明。又
乙○○於調查、偵查中已自承其為丙○○之助選員，且於九十四
年五月間有參加在法治村活動中心舉辦之問政說明會，雖證人沈
明德陳稱說明會當天，並未安排乙○○至活動中心云云，惟沈明
德為丙○○競選總部總幹事，與丙○○具有利害關係，其所為證
述有偏頗之虞，又沈明德所述已與乙○○自述者不符，故沈明德
所為之供述，應不足採。上訴人等所辯何以均不足採信，亦已依
據卷內資料詳予指駁、說明。原判決綜合各種證據，認定上訴人
等有上揭犯行，與經驗法則或論理法則尚無違背，上訴意旨，就
原判決已說明之事項或屬原審採證認事職權之適法行使，任意指
摘有理由不備、矛盾，不適用法則、適用不當及採證違法，且仍
為單純事實之爭執，難謂為適法之第三審上訴理由。再查原判決
並就證人李明德、林瑞賢、田土生於九十四年十一月十五日之偵
查筆錄，則係台灣南投地方法院檢察署檢察官在調查站所製作，
證人林瑞賢、李明德、田土生於偵查中之陳述，經核對上訴人等
於第一審提出之譯文，詢問之內容，係採一問一答之方式，就本
件犯罪事實進行詢問，且亦由證人林瑞賢、李明德、田土生就單
一問題為具體陳述，又證人林瑞賢、李明德、田土生回答問題之
內容明確而詳細，而依偵查訊問之筆錄及譯文，難認檢察官有提
供虛偽、錯誤之資訊予證人林瑞賢、李明德、田土生，亦無證據
證明檢察官有實施不當誘導之訊問方式，證人李明德、林瑞賢、
田土生於九十四年十一月十五日所為之調查筆錄，縱使調查人員
於詢問時多次以檢察官問案更兇，檢察官有裁量權，要配合陳述
等語影響證人，惟亦難據此推測調查人員所實施之誘導手段已延
續至證人偵訊之時，是證人李明德、林瑞賢、田土生上揭在檢察
官偵訊時所為之陳述，難認與前述調查人員之訊問方法有何因果
關係，證人李明德、林瑞賢、田土生三人於偵查中之證言，難認
係基於非任意性所為之供述，於理由詳加論述說明。上訴意旨仍
執此指摘原判決違法，亦非上訴第三審之適法理由。又雖檢察官
訊問丙○○時曾提及「你當天有無請你的助選員發放『走路工五
千元』給到場的鄰長李文天等人，並要求他們在本次鄉長選舉投
票支持你？」惟於起訴書中，已明白肯認該五千元為丙○○、乙
○○、甲○○交付之賄款。上訴意旨執以指摘，尚非有據。又上
訴意旨就原審尚有何與待證事實有重要關係之證據，未踐行調查
，並未依據卷內訴訟資料為具體之指摘，漫指有職權調查未盡之
違法，殊非適法之第三審上訴理由。依前揭說明，其等上訴違背
法律上之程式，均應予駁回。
據上論結，應依刑事訴訟法第三百九十五條前段，判決如主文。
中　　華　　民　　國　九十六　年　　十　　月　 十九 　日
                      最高法院刑事第九庭
                          審判長法官  洪　清　江
                                法官  石　木　欽
                                法官  李　伯　道
                                法官  陳　晴　教
                                法官  林　開　任
      本件正本證明與原本無異
                                      書  記  官
中　　華　　民　　國　九十六　年　　十　　月　二十九　日
                                                    Ａ
